【裁判字號】    90,上易,979
【裁判日期】    900725
【裁判案由】    詐欺
【裁判全文】
臺灣高等法院高雄分院刑事判決    九十年度上易字第九七九號
    上  訴  人  台灣高雄地方法院檢察署檢察官
    被      告  甲○○
                乙○○
                丙○○
    選任辯護人  鄭國安律師
                吳麗珠
                陳炳彰
右上訴人因被告詐欺案件，不服臺灣高雄地方法院八十八年度易字第二九八五號中華
民國九十年三月三十日第一審判決（起訴案號：臺灣高雄地方法院檢察署八十七年度
偵字第二六八０三號），提起上訴，本院判決如左：
      主  文
上訴駁回。
      理  由
一、公訴意旨略以：被告乙○○係達家工程有限公司（以下簡稱達家公司）之董事長
    ，被告丙○○為總經理，被告甲○○為財務經理，均因工作關係而與擔任會計之
    告訴人丁○○熟識，於民國八十五年二月一日，被告乙○○、甲○○及丙○○共
    同意圖為自己不法之所有，由被告甲○○向告訴人丁○○佯稱渠等欲在帛琉共和
    國興建新飛機場工程，並與財力雄厚之合夥人得標簽訂契約，總工程款為三億五
    千萬元美金（約新台幣一百億元），須先投資開辦費新台幣（下同）一億二千五
    百萬元，三個月即可獲得數倍之利潤，致告訴人丁○○陷於錯誤，同意投資二百
    五十萬元，被告甲○○當場保證三個月內可領回一千二百五十萬，同年二月三日
    告訴人並匯款二百五十一萬四千七百元（包括互助會一萬四千七百元）入被告甲○○之帳戶，八十五年五月初丁○○認投資已屆滿三個月而詢問被告甲○○，甲○○即虛與委蛇謊稱即將撥款，並通知丁○○可至帛琉機場上班，嗣丁○○全家
    前往帛琉後，發現根本無興建機場之事，始知受騙，因認被告乙○○、甲○○與
    丙○○共同涉有刑法第三百三十九條第一項之詐欺罪嫌云云。
二、按犯罪事實應依證據認定之，無證據不得推定其犯罪事實；不能證明被告犯罪者
    ，應諭知無罪之判決，刑事訴訟法第一百五十四條、第三百零一條第一項分別定
    有明文。又刑法第三百三十九條第一項詐欺罪之成立，以意圖為自己或第三人不
    法所有，以詐術使人將本人或第三人之物交付為要件，所謂以詐術使人交付，必
    須被詐欺人因其詐術而陷於錯誤，若其所用方法，不能認為詐術，亦不致使人陷
    於錯誤，即不構成該罪。（最高法院四十六年台上字第二六○號判例參照）。且
    認定不利於被告之事實，須依積極證據，苟積極證據不足為不利於被告事實之認
    定，即應為有利於被告之認定，更不必有何有利之證據。再事實之認定，應憑證
    據，如未能發現相當證據，或證據不足以證明，自不能以推測或擬制之方法，以
    為裁判之基礎。另告訴人之告訴，係以使被告受刑事訴追為目的，是其陳述是否
    與事實相符，仍應調查其他證據以資審認。又被害人之陳述如無瑕疪，且就其他
    方面調查又與事實相符，固足採為科刑之基礎，倘其陳述尚有瑕疪，則在未究明
    前，遽採為論罪科刑之根據，即難認為適法（最高法院三十年上字第八一六號、
    四十年台上字第八六號、五十二年台上字第一三○○號、六十一年台上字第三○
    九九號分別著有判例可資參照）。
三、本件公訴人認被告等共同涉有前揭詐欺之罪嫌，無非以告訴人丁○○之指訴、證
    人莫智峰、黃國雄之證述及卷附匯款回條、名片影本等物附卷可稽，且被告甲○○無法提出任何證據以實其之前告訴人向伊借款之說，被告乙○○、丙○○亦無
    法提供確實有投資帛琉新機場之任何帳冊等情為其論罪之依據。訊據被告甲○○
    固坦承有收到告訴人匯入之款項二百五十一萬四千七百元之事實，惟被告甲○○
    、乙○○、丙○○均堅決否認有何共同詐欺之犯行，被告甲○○辯稱：二百五十
    一萬四千七百元係告訴人前向伊借款，嗣丁○○因清償，乃匯還給伊借款及利息
    ，當初公司投資帛琉機場時已集資一億多元，並未對外招募資金，是期順公司陳
    彥章邀達家公司合夥投資興建，嗣後因貸款未撥下來，所以機場沒有做成，並未
    對告訴人丁○○說三個月即可獲得數倍之利潤，並未邀告訴人合夥出資等語；被
    告乙○○辯稱：伊是達家公司董事長，並未透過甲○○邀告訴人丁○○合夥出資
    ，因丁○○懂英文，所以機場簽約後，要去帛琉做前置作業才找告訴人同行，三
    個月獲利一千萬元是不可能的等語；被告丙○○則以：伊是達家公司總經理，並
    未邀告訴人丁○○合夥出資，因本件是達家公司第一次國外投資，去之前均準備
    齊全，沒有必要找告訴人投資，就算對外招募資金，亦不會只找告訴人一人等語
    置辯。經查：
(一)、告訴人丁○○於八十五年二月三日，在台南市第七信用合作社，匯款二百五十一
    萬四千七百元予被告甲○○之事實，固據告訴人於偵查中及法院審理時指訴綦詳
    ，且為被告甲○○所不否認，並有上開匯款回條一紙附於偵查卷可稽，堪信確有
    該筆款項匯予被告甲○○之事實無訛，惟就告訴人此部分之指訴及上開匯款回條
    ，祇得證明被告甲○○於八十五年二月三日，確有收到一筆告訴人所匯入之二百
    五十一萬四千七百元款項之事實，而匯款之原因不一，其因投資而匯款，亦或因
    清償借款而匯款，甚至因給付買賣價金而匯款，其可能性不一而足，單就匯款之
    事實，並無可據以推認該筆款項即然出於「投資」原因之必然性，而告訴人始終
    未提出任何有關投資之相關證明書據，以憑供查證，自難遽以認定其匯予被告之
    二百五十一萬四千七百元之其中二百五十萬元，確如告訴人所指訴，係屬投資新
    建機場之款項性質。
(二)、證人莫智峰於偵查中（八十七年九月三十日）固一度證稱：「（問：知道甲○○
    等人有對外招募資金興建帛琉機場？）答：我知道甲○○有向丁○○招募資金建
    帛琉機場，甲○○、乙○○、丙○○有告訴我說，丁○○股金二百多萬元，丁○○有提過她的股金二百多萬元。」等語（見臺灣臺南地方法院檢察署偵查卷第九
    十四頁背面），似認告訴人所指訴投資被告等所負責之興建帛琉機場案係屬實情
    ，然對照證人先前於偵查中已證陳：「（問：達家公司有對外招募機場之事？）
    答：我任職柏盛公司英文秘書，負責人陳彥章，招募我的是丙○○，我跟著工作
    ，對外有無招募帛琉（機場），我不知道，但我只知道丁○○是股東」（臺灣臺
    南地方法院檢察署偵查卷第三十六頁背面），依其意旨顯表明伊不知情達家公司
    有無招募帛琉機場（興建資金）之事，縱答話中亦隱含「我只知道丁○○是股東
    」之說法，然對照其同次偵查中所稱：「（問：你如何知道？）答：丙○○在談
    話中我知道的，因丙○○介紹丁○○是飯店之股東給我認識」等語（臺灣臺南地
    方法院檢察署偵查卷第三十七頁筆錄參照），顯示其陳述所為依據係屬傳聞證據
    ，實際上對於有無投資？投資標的如何﹖投資具體金額？如何投資？投資關係細
    節？等情並無明確認知依據之陳述，是證人莫智峰上開先後之證詞，已有齟齬之
    瑕疵，又乏具體憑信性，尚難遽行採認為不利被告等之證據。另證人黃國雄於偵
    查中及原審審理中雖亦附和告訴人證稱：被告甲○○及丙○○有邀約告訴人投資
    帛琉飛機場等語，然證人黃國雄與告訴人丁○○係夫妻關係，其證詞已難免偏袒
    告訴人，況黃國雄之證詞係指稱該二百五十萬元投資款實係黃國雄本人所供應，
    其就告訴立場，自是利害相關，此部分證詞自亦難遽行採認為不利被告等之認定
    。
(三)、另告訴人丁○○之指訴係稱該筆匯款二百五十一萬四千七百元，其中二百五十萬
    係投資款項，另「一萬四千七百元」部分係託被告甲○○轉交予互助會首陳坤煌
    之會款云云。經查，證人陳坤煌於原審中證稱：「丁○○參加一會二萬元之互助
    會，八十五年二月間丁○○並沒有託甲○○轉交會錢給伊，丁○○大部分是把會
    錢匯到伊的帳戶，此外甲○○與丙○○亦有跟伊的會，均是個別繳交會錢，互助
    會採內標制，通常得標金是三、四千元，不會超過四千元」等語（見原審八十九
    年八月二十五日訊問筆錄），顯然以會首陳坤煌之經驗未曾認知何時曾由被告甲○○轉交屬告訴人應付之會款，若謂甲○○受告訴人之託取得會款未再轉交會首
    ，致會首未有上開繳交會款方式之認知，其間所侵吞會款，自是不可能迄於本件
    訟爭中，猶未聽聞告訴人或會首陳坤煌有所述及，是依上開證人之證述，亦難認
    告訴人此部分之指訴確屬實情。
(四)、再本件被告等經營之達家公司與陳彥章經營之期順公司合夥投資帛琉機場興建工
    程一節，業據被告提出八十五年三月間所簽訂之「新帛琉國際機場計劃合約書」
    一份附卷，而相關投資細節又據提出錄影帶及照片六張附於偵查卷可參，此等證
    據對於實際投資之證明程度固非堅實，又遭告訴人質疑，然姑不論被告是否確然
    投資帛琉場興建工程，被告等於八十五年四月二十四日自有存款金額達一億六百
    零二萬六千零八十八元之事實，有被告甲○○提出之第一商業銀行帳號第000
    00000000號交易明細表一紙在卷可憑，其巨額資金既是事實，若屬集資
    ，其後又確未執行機場興建事宜，若有所不法，豈是僅告訴人單獨一人對被告等
    提出告訴？而若確然原先有此興建機場計畫，資金既已準備相當，豈會為區區二
    百五十萬元，竟對相當熟識之告訴人行詐，致從此反目之理？又若被告等有為機
    場興建資金有以投資為由集資，其金額既大，對象亦必然廣泛，鮮有不就投資事
  宜予以書面慎重以對之理，況該筆二百五十萬之資金，對非資金寬裕之告訴人而
    言，數目非少，更無正式要求被告等簽訂書面契約以為憑據，或簽發票據以為擔
    保，豈有於未有任何憑據及任何擔保之情形下，即貿然匯入該筆資金予被告甲○○之理，而依告訴人所述，被告等係保證三個月可領回一千二百五十萬元，然機
    場興建一事，係屬長期複雜之工程，其所需資金又甚為龐大，不言可喻，客觀言
    之，實難期待有何可「三個月可領回一千二百五十萬元」短期內高獲利之合理性
    ，是告訴人指訴上開匯款之目的係「投資機場」、「「三個月可領回一千二百五
    十萬元」等節之指訴，與常情並非符合，亦難遽信為真實。再本件告訴人起訴被
    告等詐欺之時間已是八十七年八月廿五日，距離本件告訴人所指訴詐欺時間即八
    十五年二月一日，已是相隔二年半有餘，而帛琉機場無法興建之事實，係八十五
    年間即可確認之事，其間被告始終未即時提出告訴，亦非符合常情；又本件告訴
    前之八十七年四月廿二日，被告等三人曾聯袂以股票遭告訴人盜賣為由，對告訴
    人提出竊盜告訴，業據本院調閱台灣台南地方法院檢察署八十七年度偵字第一０
    二五六號全卷閱瞭解屬實，是本件告訴前，告訴人已係與被告等三人刑事訟爭之
    利害關係一方，其指訴立場與心態，已非單純本於一方受害所為陳訴可比。是就
    此情事以觀，亦難認告訴人所指訴被告等以投資興建機場為佯詞而行不法所有之
    詐術，合於常理。至被告甲○○所辯陳系爭二百五十萬元係先前伊借予告訴人，
    用以證明本件系爭匯款「二百五十一萬四千七百元」含括該筆借款之返還目的等
    情，固始終未提出明確具體證據，以釐清事實，然相對於告訴人於另案（即上開
    台灣台南地方法院檢察署八十七年度偵字第一０二五六號案）中供稱：「七十九
    年二月一日到八十三年一月三十一日在新光人壽和王美玉係同事，八十四年初至
    八十四年八月在達家公司任職，伊擔任會計」，顯見彼此熟識關係非常，亦難謂
    其彼此間借款以現金方式交付明顯違常，況若被告所辯不足採信，證據面上亦僅
    回復上開被告甲○○有受付匯款事實，亦難據以推認告訴人其他投資款相關指訴
    為可採，已詳述如前，自難僅因被告等未明確舉證實其辯陳，即可據以為不利被
    告之認定。
(五)、綜上所述，告訴人前開之指訴既有難以遽行採信之情，相關告訴人所舉證人之證
    詞又不足據以為不利被告之認定，復查無其他積極證據足資審認被告等有何公訴
    人所指共同詐欺之犯行，自屬不能證明被告等犯罪，揆諸首揭規定及說明，原審
    法院因而為被告等無罪之諭知，於法即無不合，原審檢察官執告訴人聲請意旨，
    猶執陳詞，認被告有罪，而指摘原判決不當，即無理由，應予駁回。
據上論斷，應依刑事訴訟法第三百六十八條，判決如主文。
本案經檢察官董明正到庭執行職務
中    華    民    國      九十      年       七       月     二十五   日
                              臺灣高等法院高雄分院刑事第八庭
                                  審判長法官  郭雅美
                                        法官  莊飛宗
                                        法官  洪兆隆
右正本證明與原本無異。
不得上訴。
                                      書記官  葉淑華
中    華    民    國      九十      年       七       月    二十七    日
                                                                      Ｄ


司法院資訊處製作；財團法人民間司法改革基金會備份。
